【裁判字號】    95,判,27
【裁判日期】    950112
【裁判案由】    新型專利異議
【裁判全文】
最  高  行  政  法  院  判  決
                                     95年度判字第00027號
上  訴  人  丙○○
訴訟代理人  楊祺雄律師
            劉法正律師
被 上訴 人  經濟部智慧財產局
代  表  人  乙○○
參  加  人  甲○○
上列當事人間因新型專利異議事件，上訴人對於中華民國93年6
月3日臺北高等行政法院92年度訴字第176號判決，提起上訴，本
院判決如下：
    主  文
上訴駁回。
上訴審訴訟費用由上訴人負擔。
    理  由
一、本件上訴人在原審起訴意旨略以：參加人於民國88年4月29
    日以「彎管機結構改良」（下稱系爭案）向被上訴人申請新
    型專利，經編為第00000000號審查，准予專利。公告期間，
    上訴人提出異議，經被上訴人以91年5月21日（91）智專3（
    3）02045字第09189001250號審定書為異議不成立之處分，
    上訴人不服，循序提起本件行政訴訟。按系爭案所界定之彎
    管機僅具有可從事輥彎之單一功能，而義大利第0000000號
    「一種可將條狀材料彎折成不同半徑之機器」專利案（下稱
    引證案）卻是在不需要拆裝構件的狀況下，即可達到輥彎、
    拉彎之雙重功能。系爭案第6圖所揭示，為一種可達成拉彎
    的結構，因拉彎操作有其操作上的問題，所以系爭案的創作
    目的即是以輥彎取代拉彎。且因拉彎與輥彎的操作動作並不
    相同，致構件的結構會有差異。而引證案之彎管機因具備有
    拉彎及輥彎複合操作功能，且在輥彎的結構中確實已揭露出
    系爭案的特徵，惟因被上訴人及原決定機關著重比對系爭案
    的輥彎結構（傳動軸軸心活動組設一活動模輪）與引證案的
    拉彎結構（主模輪之夾座上設彎折槽），更將引證案之拉彎
    、輥彎複合結構與系爭案比較，顯有未當，故由引證案當可
    輕易推導出其可達成與系爭案相同的輥彎功能。況系爭案只
    是刪除引證案拉彎相關結構的主模輪、定位夾座及壓力夾座
    等部件，並沒有增加可產生特殊功能的其他構件，而引證案
    卻是一台結合有拉彎及輥彎雙重操作功能之彎管機，二者相
    較，系爭案絲毫沒有做出任何的創新改良設計，反而是一種
    改惡設計。原處分既認系爭案較引證案增進功效之處在於系
    爭案最前端接受彎曲處不需具備一段平直段供夾持拉引，而
    兩造皆認引證案亦無須具備一段平直段供夾持拉引，是系爭
    案並無任何功效增進之處。且引證案利用活動模輪可易位設
    置之作用，可使彎管機具備拉彎與輥彎兩種功能，故引證案
    之雙重操作功能設計應優於系爭案。又被上訴人未能依上訴
    人之請求，將系爭案及引證案交付客觀、公正且對彎管機有
    專門知識經驗的第三者加以釐清，亦未給予上訴人陳述意見
    、言詞辯論的機會，顯見原決定機關所作成之訴願決定，並
    未踐行調查證據之能事。再者，系爭案申請專利範圍第4、5
    、6項的寫法是將獨立項的其中一項要件剔除，是以原處分
    及訴願決定認為上開構件係為擇一更換，有違當時專利法施
    行細則第16條第3項規定。為此請判決將訴願決定及原處分
    均撤銷，並命被上訴人對系爭案應為撤銷專利之處分等語。
二、被上訴人則以：系爭案申請專利範圍第4、5項：如申請專利
    範圍第1項所述之彎管機結構改良及第6項：如申請專利範圍
    第2項所述之彎管機結構改良等即已包括所依附項目之全部
    技術內容，其可供直接更換置設之用語仍為敘明所依附項目
    外之技術特點，系爭案申請專利範圍第4、5、6項標的明確
    ，並無違反專利法施行細則第16條第3項之規定。且引證案
    為達輥彎及拉彎之功效，其各組成構件相互搭配成一完整機
    器，系爭案和引證案兩者構件及作動之技術手段不同，系爭
    案並無法由引證案輕易轉換而得，且系爭案構造簡單，加工
    容易，具進步性等語，資為抗辯。
三、參加人參加意旨略謂：在結構的設計上及操作的便利性上，
    系爭案都具有較引證案更為精簡、省時、方便的優勢，即系
    爭案之結構確實已克服習知及引證案之問題點，而具備好用
    、實用之條件，而有增進功效之實。又當新型具有產生某一
    新功效、或增進新型之某種功效時，即認為熟習該項技術者
    所非能輕易完成，故系爭案已具進步性。另在審視新型專利
    時，不能單以功效相同、原理相同、使用技術高深或淺顯作
    為其是否具備新型要件之依據，然上訴人卻以原理及功效來
    論究系爭案不具進步性之依據，實係以審究發明專利之要件
    來比對本新型系爭案所致等語。
四、原審斟酌全辯論意旨及調查證據結果，以：按稱新型者，謂
    對於物品之形狀、構造或裝置之創作或改良（系爭案核准審
    定時專利法第97條參照），同法第98條規定第1項第1款、第
    2項分別規定：「可供產業上利用之新型，無下列情事之一
    者，得依本法申請取得新型專利：一、申請前已見於刊物或
    已公開使用者。．．．。」「新型係運用申請前既有之技術
    或知識，而為熟習該項技術者所能輕易完成且未能增進功效
    時，雖無前項所列情事，仍不得依本法申請取得新型專利。
    」經查引證案之彎管機具有兩種彎管功能，其機台的基本構
    造係配合主模輪、主模輪上之彎折槽及定位夾座達成管體拉
    彎；配合主輪模上之活動模輪、壓力滾輪、彎模輪及定位塊
    體達成管體輥彎，與系爭案僅具有輥彎構件者不同。再查，
    引證案雖可直接藉主模輪、彎折槽及定位夾座的配合進行拉
    彎動作，但其欲進行輥彎作業時，則須先將壓力滾輪、及彎
    模輪下降至與主模輪相同之水平位置，再將整個主模輪以銷
    軸為軸心轉動，使主模輪夾座抵靠於塊體處，方可令活動模
    輪朝向壓力滾輪、及彎模輪，以成管體的輥彎動作。而系爭
    案則是直接在舊有機台上組立活動模輪，並配合與之同一水
    平設立的彎模輪、輔推輪，即可完成管體的輥彎作業，並不
    需如引證案機台需重新設計，壓力滾輪、及彎模輪需下降，
    主模輪需轉動使其主模輪夾座抵靠塊體等之前置作業，系爭
    案輥彎經由舊機台組立活動模輪，及同一水平設立的彎模輪
    、輔推輪，即可完成管體的輥彎作業，較引證案機台構造簡
    單、加工容易，自具進步性。又引證案主模輪與彎折臂的銷
    軸同軸設置，而可以銷軸為軸而自由擺動或調整位移，主模
    輪沿其周緣設一彎折槽，活動模輪藉一銷桿樞設於主模輪的
    頂、底面，而與銷軸的軸線互相平行設置，固然引證案說明
    書中譯有「活動模輪是可與該主模輪同軸設置」之文字敘述
    ，但與主模輪同軸設置之活動模輪如何避免和主模輪之彎折
    槽產生干涉，或主模輪之頂底面如何連結且保持有適當強度
    ，該說明書並未具體明。引證案係具拉彎與輥彎兩種功能
    之結構，引證案為配合其拉彎功能之實施，其輥彎時壓力滾
    輪、及彎模輪需下降，主模輪需轉動使其主模輪夾座抵靠塊
    體，其整體輥彎構件、結構與作動與系爭案輥彎、結構與作
    動顯有差異。系爭案並非單純刪除引證案拉彎相關結構的主
    模輪、定位夾座及壓力夾座等構件，即可輕易推導而得。上
    訴人主張系爭案可由引證案之技術結構可輕易推導得知，尚
    非可採。且本件係就系爭案之輥彎技術是否有功效之增進作
    比較，與引證案是否另具拉彎功效無關，因此，亦不能以引
    證案另具拉彎功效，即認引證案較系爭案具功效之增進。且
    查，系爭案申請專利範圍第4項係將申請專利範圍第1項所述
    之『彎管機結構改良』，其中之彎模輪所置之滑塊凹槽亦可
    供直接更換置設長條狀之彎模者；第5項係如申請專利範圍
    第1項所述之『彎管機結構改良』，其中之輔推輪所置之滑
    座凹槽亦可供直接更換置設長條狀之推導模者；第6項係如
    申請專利範圍第2項所述之『彎管機結構改良』，其中之傳
    動輪組，其台座之凹槽亦可直接供組設長條狀之後導模者。
    係將系爭案構件中視需要擇一於等效範圍內予以置換，系爭
    案直條狀彎模其配合活動模輪並無不可輥彎之情事。又系爭
    案專利說明書第8頁已說明各種模輪可直接利用習用之彎管
    機更換組裝，整台彎管機的重要結構均無需更動，即可輕易
    達成更換升級目的。因此系爭案申請專利範圍第4、5、6項
    參加人將系爭案構件中視需要擇一以習知構件於達成輥彎目
    的等效範圍內予以置換，申請權利範圍並未大於所依附項目
    ，尚未脫離原所依附項目之技術內容，仍在原依附項目含括
    技術內容之再加描述範圍內，上訴人主張上開附屬項有違系
    爭案核准時所適用之專利法施行細則第16條第3項等等，尚
    非可採。另本件訴願決定機關既已於訴願決定書明維持原
    處分之理由，且因依既有事證予以審究，訴願之案情已臻明
    確，而說明無再行鑑定或由上訴人陳述意見及言詞辯論之必
    要，核與訴願法第63條或69條規定並未違背，上訴人指訴願
    決定有違訴願法上開規定，非為可採。又本件系爭案依兩造
    之陳述及專利說明書之比較，引證案尚不能證明系爭案有違
    核准審定時專利法第98條第1項第1款及第2項之規定，已如
    前述，上訴人請求送請鑑定，亦無必要，應併明。綜上所
    述，引證案不足以證明系爭案不具新穎性及進步性，引證案
    不能證明系爭案不符專利要件，上訴人異議主張系爭案有違
    核准審定時專利法第98條第1項第1款及第2項之規定，非屬
    可採。從而被上訴人為異議不成立之審定，於法並無不合，
    訴願決定予以駁回，亦屬妥適，上訴人請求撤銷訴願決定及
    原處分，並命被上訴人對系爭案應為撤銷專利之處分，為無
    理由，應予駁回等由。資為其判決之論據。
五、本院查：系爭案申請專利範圍第4、5項所載之文字為「如申
    請專利範圍第1項所述之彎管機結構改良．．．」、第6項文
    字為「如申請專利範圍第2項所述之彎管機結構改良．．．
    」，已包括所依附獨立項之全部技術內容。因此系爭案申請
    專利範圍第4、5、6項參加人將系爭案構件中視需要擇一以
    習知構件於達成輥彎目的等效範圍內予以置換，申請權利範
    圍並未大於所依附項目，尚未脫離原所依附項目之技術內容
    ，仍在原依附項目含括技術內容之再加描述範圍內，經核與
    系爭專利核准時專利法施行細則第16條第3項規定並無不符
    ，上訴人主張上開附屬項有違上開規定之不適法規之違誤云
    云，尚非可採。次查行政法院認為必要時，得就訴訟事件之
    專業法律問題徵詢從事該學術研究之人，以書面或於審判期
    日到場陳述其法律意見，固為行政訴訟法第162條第1項所定
    ，然必須行政法院認為有必要時始為之，如法院認為事實已
    明，自無必要再依該規定為徵詢意見。本件引證案雖可直接
    藉主模輪、彎折槽及定位夾座的配合進行拉彎動作，但其欲
    進行輥彎作業時，則須先將壓力滾輪、及彎模輪下降至與主
    模輪相同之水平位置，再將整個主模輪以銷軸為軸心轉動，
    使主模輪夾座抵靠於塊體處，方可令活動模輪朝向壓力滾輪
    、及彎模輪，以成管體的輥彎動作。而系爭案則是直接在舊
    有機台上組立活動模輪，並配合與之同一水平設立的彎模輪
    、輔推輪，即可完成管體的輥彎作業，並不需如引證案機台
    需重新設計，壓力滾輪、及彎模輪需下降，主模輪需轉動使
    其主模輪夾座抵靠塊體等之前置作業，系爭案輥彎經由舊機
    台組立活動模輪，及同一水平設立的彎模輪、輔推輪，即可
    完成管體的輥彎作業，較引證案機台構造簡單、加工容易，
    自具進步性。故引證案為配合其拉彎功能之實施，其輥彎時
    壓力滾輪、及彎模輪需下降，主模輪需轉動使其主模輪夾座
    抵靠塊體，其整體輥彎構件、結構與作動與系爭案輥彎、結
    構與作動顯有差異。系爭案並非單純刪除引證案拉彎相關結
    構的主模輪、定位夾座及壓力夾座等構件，即可輕易推導而
    得。上訴人主張系爭案可由引證案之技術結構可輕易推導得
    知，尚非可採。且本件係就系爭案之輥彎技術是否有功效之
    增進作比較，與引證案是否另具拉彎功效無關，因此，亦不
    能以引證案另具拉彎功效，即認引證案較系爭案具功效之增
    進等情，業經原判決敘明所憑證據及得心證之理由甚詳，核
    與證據法則及論理法則均無違。因事實已明，原審認為無送
    請鑑定或徵詢專業人員之必要，自無不合，上訴意旨猶謂原
    判決違背行政訴訟法第162條第1、2項之證據法則等語，亦
    無足取。綜上，原審斟酌全辯論意旨及調查證據之結果，將
    原決定及原處分均予維持，駁回上訴人之訴，核無違誤。上
    訴論旨，指摘原判決違誤，求予廢棄，難認有理由，應予駁
    回。
六、據上論結，本件上訴為無理由，爰依行政訴訟法第255條第1
    項、第98條第3項前段，判決如主文。
中    華    民    國    95    年    1     月    12    日
                  第五庭審判長法  官  高  啟  燦
                              法  官  蔡  進  田
                              法  官  黃  璽  君
                              法  官  廖  宏  明
                              法  官  楊  惠  欽
以  上  正  本  證  明  與  原  本  無  異
中    華    民    國    95    年    1     月    12    日
                              書記官  彭  秀  玲


司法院資訊處製作；財團法人民間司法改革基金會備份。
